臺灣臺中地方法院民事判決
110年度婚字第197號
                                   109年度家婚聲字第38號
反請求原告
即  相對人    甲○○

反請求原告
訴訟代理人    翁嘉君律師
              林正椈律師
              陳儀文律師(110年11月12日解除委任) 
相對人代理人  趙平原律師
反請求被告
即  聲請人    乙○○
訴訟代理人    王朝璋律師
              王思雁律師（110年11月24日解除委任）
上列當事人間反請求確認婚姻關係存在事件（110 年度婚字第19
7 號）及聲請履行離婚協議（109 年度家婚聲字第38號）事件，
經本院合併審理，並於中華民國110 年11月4日言詞辯論終結，
判決如下：
    主      文
一、確認反請求原告甲○○與反請求被告乙○○間之婚姻關係存在。
二、反請求訴訴訟費用由反請求被告乙○○負擔。
三、聲請人乙○○之聲請駁回。
四、聲請費用由聲請人乙○○負擔。  　　  
    事實及理由
甲、程序部份：
    查本件聲請人即反請求被告乙○○（下稱乙○○）民國109年4月
    13日請求履行離婚協議（見109年度家婚聲字第38號卷《下稱
    家婚聲卷》第9頁），相對人即反請求原告甲○○（下稱甲○○）
    則於110年3月11日起訴請求確認兩造間之婚姻關係存在（見
    110年度婚字第197號卷《下稱婚字卷》第15頁），認上開履行
    離婚協議及確認婚姻關係事件，均係因兩造於108 年6 月5
    日間簽訂「離婚協議書」所生糾紛而提起，其訴訟標的相牽
    連，基礎事實為相牽連，且有合併審理、合併裁判之必要，
    並依家事事件法第42條第2 項規定，以判決為之，合先敘明
    。
乙、實體方面：
壹、聲請履行離婚協議部分：
一、乙○○聲請意旨略以： 　　
  ㈠兩造原為夫妻關係，於108 年6 月5日簽立「離婚協議書」（
    下稱系爭離婚協議書），並辦理離婚登記。依系爭離婚協議
    書約定，甲○○應於每月15日前支付乙○○新臺幣（下同）3萬
    元，作為贍養費。惟被告自109年3月起即未依系爭離婚協議
    書給付，屆期部分，經原告通知後亦未給付，自應於期限屆
    滿時，負遲延責任。又兩願離婚之情形，雙方本於契約自由
    原則所為名稱為「贍養費」之給付約定，自非當然係為填補
    離婚一方之婚姻上生活保持請求權之喪失，即與民法第1057
    條法定贍養費規定之情形有別，雙方當事人自應受其拘束。
  ㈡並聲明：⒈甲○○應給付乙○○3萬元，及自109年6月15日起至清
    償日止，按週年利率百分之5計算之利息。⒉甲○○應自109年4
    月起，按月於每月15日前，給付乙○○3萬元，各期如有遲誤
    ，各期應再給付自每月16日起至清償日止，按週年利率百分
    之5計算之利息。
二、甲○○抗辯：
　㈠甲○○於107年11月間因受訴外人即甲○○之阿姨唐儷馨以清償債
    務提告 及長期不斷騷擾，乙○○為避免該訴訟之結果對家裡
    財產造成不利，建議兩造辦理假離婚登記，嗣上開訴訟結果
    情形再重新辦理結婚，甲○○於108年6月5日即配合乙○○辦理
    本件系爭離婚登記，兩造實際上並無離婚之真意，兩造於10
    8年6月5日後仍繼續同居，故難認兩造所為之離婚登記具備
    兩願離婚之要件。
　㈡縱本件離婚有效，系爭離婚協議書第4條並未約定任何條件或
    期限，其約定無異課甲○○終身給付或扶養乙○○終身之責，顯
    不符合民法第1057條關於膽養費之給付目的。又以乙○○現有
    財力、年齡、身分均較甲○○優厚，可謂生活錦衣玉食，系爭
    離婚協議書有關贍養費給付之約定，明顯不當。
　㈢並聲明：聲請駁回。
貳、請求確認婚姻關係存在部分　　
一、甲○○起訴主張：　　
　㈠乙○○於108年6月4日因得知唐儷馨對甲○○提起返還借款之訴訟
    ，有所不安，甲○○為安撫乙○○，遂與乙○○於108年6月5日簽
    定系爭離婚協議書，通謀虛偽離婚。由於108年6月5日後兩
    人仍如常生活，並無異樣。且在甲○○並無過失下，卻約定每
    月給付3萬贍養費予乙○○，可看出甲○○是為保障乙○○在通謀
    虛偽離婚期間，生活仍受到保障。又系爭離婚協議書約定將
    保險受益人改為法律上沒有夫妻關係之乙○○，並強調不可任
    意更改兩造婚姻關係存續期間所購買之保單，此均是將來保
    險事故發生時，乙○○未來生活能有保障，足見可知雙方並無
    離婚真意，以書面約定3萬元，是為讓乙○○安心。
　㈡兩造於108年6月5日簽署系爭離婚協議書時，兩造與見證人丁○○、丙○○並不認識，見證人丁○○、丙○○僅在系爭離婚協議書
    上簽名後即離席，均未與兩造交談，也未曾親自向甲○○查證
    有無離婚之意思，與民法第1050條規定之法定方式不符，上
    開離婚之協議不生效力，故兩造間婚姻關係仍然存在。
　㈢並聲明：確認乙○○與甲○○之婚姻關係存在。　
二、乙○○抗辯：
　　甲○○應對於離婚意思之欠缺負舉證責任。由甲○○與乙○○對話
    時表示「離婚就離婚」，及曾依系爭離婚協議書約定，給付
    第一筆贍養費3萬元，且兩造是在律師事務所所簽署，可知
    兩造是有離婚之真意。　　
參、本院之判斷：
一、關於甲○○反請求確認兩造婚姻關係存在部分，為乙○○聲請部
    分（即請求履行離婚協議）之先決事實，即兩造於上開時日
    所為之協議離婚之效力為何，茲先為判斷甲○○請求部分，先
    予敘明。
二、關於甲○○請求確認本件確認婚姻關係存在，有理由：
  ㈠甲○○提起本件確認婚姻關係存在之訴，有確認利益：
    按確認法律關係之訴，非原告有即受確認判決之法律上利益
    者，不得提起，民事訴訟法第247 條第1 項前段定有明文。
    又所謂即受確認判決之法律上利益，係指因法律關係之存否
    不明確，致原告在私法上之地位有受侵害之危險，而此項危
    險得以對於被告之確認判決除去之者而言，故確認法律關係
    成立或不成立之訴，苟具備前開要件，即得謂有即受確認判
    決之法律上利益（最高法院42年台上字第1031號判例參照）
    。甲○○主張兩造雖已登記離婚，惟未符合法定離婚要件，此
    為乙○○所否認，且戶政機關已為兩造離婚之登記，此有兩造
    之個人戶籍資料查詢結果可佐（見婚字卷第29 頁），因兩
    造婚姻關係之存否，攸關兩造間之身分關係及相關權利義務
    存否不明確，足致甲○○之法律上地位有受侵害之危險，如經
    法院判決確認，當可除去上開不安之狀態。揆諸上揭說明，
    甲○○有即受確認判決之法律上利益，其提起本件確認婚姻關
    係存在之訴，應屬有據。
  ㈡查兩造於101年12月18日結婚，嗣於108 年6月5日簽署系爭離
    婚協議書，並於同日共同前往戶政事務所辦理離婚登記，
    離婚協議書上記載之證人為丁○○、丙○○等情，有甲○○之個人
    戶籍資料查詢結果、系爭離婚協議書影本可參（見婚字卷第
    29、39-43頁），堪以認定。
  ㈢兩造108 年6月5日之離婚不合民法第1050條之要件，而屬無
    效：
  ⒈按兩願離婚，應以書面為之，有2 人以上證人之簽名並應向
    戶政機關為離婚之登記，民法第1050條定有明文。所稱兩願
    離婚應以書面為之，並應有2 人以上證人之簽名，此為民法
    第1050條所規定之方式，因此，夫妻間雖有離婚之合意，惟
    如未依此方式為之，依民法第73條規定，自屬無效（最高法
    院42年台上字第1001號判例、71年度台上字第4712號判決意
    旨參照）。再者，民法第1050條規定兩願離婚應以書面為之
    ，並應有2 人以上證人之簽名，其立法意旨在於確實證明當
    事人確有離婚之合意，而非出於脅迫或詐欺（最高法院69年
    度台上字第105號判決意旨參照）；而離婚之證人，雖不限
    於作成離婚證書時或協議離婚時在場之人，然必須親自或親
    聞雙方當事人確有離婚真意之人，始得為證人（最高法院68
    年台上字第3792號判例意旨及69年度第10次民事庭會議決議
    參照）。
  ⒉經查：
  ①據證人丁○○於本院審理時證述：系爭離婚協議書上「丁○○」
    簽名，是我的簽名，當時我沒有與雙方講話，兩造有先去一
    間房間聽洪律師有向兩造講解，講解完我才才進去簽字。簽
    字前我簽了，我在外面等候，等他們聊完天，我再進去簽第
    二次，就負責簽名而已。（離婚協議書上有兩次簽名嗎？）
    應該簽名一次而已，我是簽一次，我以為是後面有再簽，第
    二次進去是只是簽這一個名字，第一次進去，只是要我看一
    下簽名這一張，第一次、第二次進去時，我沒有與兩造確認
    他們離婚的意思，我進去時就只有簽名，簽名完就離婚，沒
    有仔細聽等語（見婚字卷第148-151頁），可見證人丁○○簽
    名在系爭離婚協議書時，並無向兩造確認是否有與離婚之真
    意，而於律師與兩造解釋系爭離婚協議書內容時並無在場，
    顯無法得知兩造是否有離婚之真意，證人丁○○其並無親見親
    聞兩造離婚之真意。又雖證人丁○○證述：兩造簽名後我就進
    去簽名云云，然經明確詢問其簽名前，兩造是否已簽名在系
    爭離婚協議書時，其又證稱不復記憶（見婚字卷第150頁）
    ，難認證人丁○○簽名前兩造已簽名在系爭離婚協議書。
  ②至於原告雖引本院108年度婚字第577號判決，主張證人丁○○
    已有親見親聞兩造有離婚真意。惟細譯上開判決，該判決之
    情形為證人簽名時欲離婚當事人均已在系爭離婚協議書上，
    且證人為一方欲離婚當事人之親友，與本件難認證人丁○○簽
    名前兩造已簽名在系爭離婚協議書，及證人與兩造均不認識
    之情形不盡相同，尚難比附援引。 
  ③是本件綜參上情，難認系爭離婚協議書上之證人丁○○有親自
    見、聞確認兩造有離婚真意，與民法第1050條所定方式未符
    ，依同法第73條前段規定，即屬無效。則兩造108 年6月5日
    之協議離婚既屬無效，甲○○訴請確認兩造間之婚姻關係存在
    ，即有理由，已可確認，甲○○其餘主張（即兩造於108 年6 
    月5日兩願離婚之意思表示屬通謀虛偽之意思表示等），自
    無再予審酌之必要。
三、乙○○依系爭離婚協議書，請求甲○○每月給付贍養費3萬
　　元，為無理由：　　   
  ㈠按法律行為之一部無效者，全部皆為無效。但除去該部分亦
    可成立者，則其他部分，仍為有效，民法第110 條定有明文
    。又民法第111 條但書之規定，非謂凡遇給付可分之場合，
    均有其適用。尚須綜合法律行為全部之旨趣，當事人訂約時
    之真意、交易之習慣、其他具體情事，並本於誠信原則予以
    斟酌後，認為使其他部分發生效力，並不違反雙方當事人之
    目的者，始足當之（最高法院75年台上字第1261號裁判參照
    ）。
　㈡查兩造上開兩願離婚既因欠缺民法第1050條所定之法定要件
    ，而屬無效，兩造婚姻關係存在，已如前述。而由系爭離婚
    協議書句法為：「甲乙雙方同意定立本兩願離婚書，約定條
    件如下：……四、贍養費給付方式：甲方同意自離婚時起，每
    月15日前支付乙方30,000元，作為贍養費之用……」等語（見
    家婚聲卷第13頁）；且所謂贍養費是給付給離婚後之前配偶
    ，是顯見關於贍養費約定，都是因離婚引致效果為財產約定
    之契約，彼此間具有相互依存不可分離之關係，性質上屬聯
    立契約，無從期待可能單獨履行另一契約。則兩造離婚部分
    既因欠缺法定要件而無效，關於離婚後有關贍養費之約定，
    自屬無效。乙○○主張：系爭離婚協議書中關於贍養費約定，
    不受兩造108年6月5日離婚無效之影響，仍為有效等語（見
    家婚聲卷第194頁），實難採憑。
　㈢從而，乙○○本於履行離婚協議書之法律關係，請求甲○○於每
    月15日前給付贍養費3萬元，及遲延利息，為無理由，應予
    駁回。
四、綜上所述，爭離婚協議書上之證人丁○○既未親自見聞兩造
    有離婚真意，則兩造間之108年6月5日協議離婚，即未具備
    民法第1050條規定之二人以上親見或親聞兩造確有離婚真意
    之證人簽名之法定方式，自屬無效，甲○○訴請確認兩造間之
    婚姻關係存在，為有理由，應予准許，爰判決如主文第一項
    所示。又離婚部分為無效，關於離婚後有關贍養費，自屬無
    效，乙○○依系爭離婚協議書，請求甲○○給付贍養費及
    及遲延利息，為無理由，應予駁回，爰判決如主文第二項所
    示。
五、本件事證已臻明確，兩造其餘之攻擊或防禦方法（含所提出
    之證據），經本院斟酌後，認為均不足以影響本判決之結果
    ，自無一一詳予論駁之必要，併此敘明。 
丙、訴訟費用負擔之依據：家事事件法第51條、第97條，非訟事
    件法第21條第2 項，民事訴訟法第78條、第95條。
中    華    民    國   110    年   11     月    26    日
                  家事法庭    法  官  陳佩怡
以上正本證明與原本無異。
如對本判決上訴，須於判決送達後20日內，向本院提出上訴狀，
同時表明上訴理由（須附繕本）。如委任律師提起上訴者，應一
併繳納上訴審裁判費。
中    華    民    國   110    年   11     月    26    日
                              書記官  陳盟佳